ACORDAO-COMPLETO-2524673

ACÓRDÃO 588/2022 ATA 10/2022 - PLENÁRIO

VISTOS, relatados e discutidos estes autos de Pedido de Reexame interposto pelas empresas Agrotec Tecnologia em Agronegócio Ltda. (06.987.725/0001-00) e Rurallog Logística e Comércio de Produtos Agropecuários Ltda. (09.544.004/0001-05) contra o Acórdão 160/2020-TCU-Plenário, relator Ministro-Substituto Marcos Bemquerer Costa (peça 70) , mantido pelo Acórdão 1124/2020-TCU-Plenário,
ACORDAM os Ministros do Tribunal de Contas da União, reunidos em Sessão do Plenário, ante as razões expostas pelo Relator, em: 
9.1. com fundamento no art. 48 da Lei nº 8.443/1992 e nos arts. 285, caput, e 286, parágrafo único do RI/TCU, conhecer do recurso de pedido de reexame para, no mérito, negar-lhe provimento; e 
9.2. dar conhecimento deste acórdão, encaminhando a respectiva cópia, acompanhada do relatório e voto, aos Órgãos/Entidades interessados e à Recorrente.

Pedido de reexame contra acórdão que aplicou a sanção de inidoneidade às recorrentes, em razão de irregularidades em pregão eletrônico cujo objeto consistia na aquisição de materiais e equipamentos agrícolas em benefício de 87 municípios pernambucanos.

Governo do Estado de Pernambuco.

3. Interessados/Responsáveis/Recorrentes:
3.1. Interessados: Agrotec Tecnologia Em Agronegócio Ltda (06.987.725/0001-00); Carolina Rangel Pinto (XXX.823.884-XX).
3.2. Responsáveis: Agrotec Tecnologia Em Agronegócio Ltda (06.987.725/0001-00); Rurallog Logística e Comércio de Produtos Agropecuários Ltda (09.544.004/0001-05).
3.3. Recorrentes: Agrotec Tecnologia Em Agronegócio Ltda (06.987.725/0001-00); Rurallog Logística e Comércio de Produtos Agropecuários Ltda (09.544.004/0001-05).

Ana Arraes (Presidente).

13.1. Ministros presentes: Ana Arraes (Presidente), Walton Alencar Rodrigues, Bruno Dantas, Vital do Rêgo, Jorge Oliveira e Antonio Anastasia (Relator).
13.2. Ministra que alegou impedimento na Sessão: Ana Arraes (Presidente).
13.3. Ministros-Substitutos convocados: Augusto Sherman Cavalcanti e André Luís de Carvalho.

ACORDAO-COMPLETO-2535225

Acórdão 1011/2022 - Plenário

AGROTEC TECNOLOGIA EM AGRONEGÓCIO LTDA

ANTONIO ANASTASIA

Ministro-Substituto Marcos Bemquerer Costa.

Transcrevo a seguir, com ajustes de forma, e nos termos do art. 1º, § 3º, inciso I, da Lei nº 8.443/92, a derradeira instrução lavrada no âmbito da Secretaria de Recursos (peça 112) , contendo a análise definitiva de mérito das razões recursais, em complemento ao pronunciamento de peças 103-104, e cujas conclusões contaram com a anuência do corpo diretivo daquela unidade técnica (peça 113-114) .
"INTRODUÇÃO 
Trata-se do pedido de reexame (peça 93) interposto pelas empresas Agrotec Tecnologia em Agronegócio Ltda. e Rurallog Logística e Comércio de Produtos Agropecuários Ltda. contra o Acórdão 160/2020-TCU-Plenário (peça 70) , mantido pelo Acórdão 1124/2020-TCU-Plenário (peça 87) .  
2.	Na instrução de 29/9/2020 (peças 103 e 104) , a proposta desta unidade técnica foi no seguinte sentido: 
16. Diante do exposto, submete-se à consideração superior a presente análise do pedido de reexame interposto pelas empresas Agrotec Tecnologia em Agronegócio Ltda. e Rurallog Logística e Comércio de Produtos Agropecuários Ltda. contra o item 9.2 do Acórdão 160/2020-TCU-Plenário, propondo-se, com fundamento no art. 48 da Lei 8.443/1992: 
a) conhecer do pedido de reexame para, no mérito, negar-lhe provimento; 
b) dar ciência da decisão às recorrentes. 
3.	Em 20/9/2021, as recorrentes protocolaram pedido para que o Tribunal analisasse os documentos por ela anexados, os quais, segundo as recorrentes, comprovariam a mudança de entendimento da Coordenação de Administração Tributária da Secretaria de Fazenda de Pernambuco sobre a autenticidade das notas fiscais questionadas neste processo, transcrevendo os seguintes trechos, extraídos  da Informação Fiscal assinada por Auditor Tributário do Tesouro do Estado de Pernambuco, encaminhada ao Tribunal de Contas do Estado de Pernambuco - TCE/PE, em atendimento a requerimento formulado pelo aludido órgão de controle externo (peça 107) : 
'Com a devida vênia, pedimos ao excelentíssimo Secretário da Fazenda e ao nobre colega que proferiu o despacho, nos permita reconsiderar tal conclusão.' (...) 
'A nosso ver, as notas fiscais em tela não só foram comprovadamente emitidas pela empresa AGROTEC, como apresentam todas as características e requisitos legais de autenticidade quanto ao seu aspecto formal, fato vastamente demonstrado no curso desta informação' (doc. anexo - pág. 10) . (grifo no original) 
4.	Mediante Despacho de 22/9/2021, o Relator deste pedido de reexame encaminhou os autos a esta Secretaria de Recursos "para a atualização da proposta de encaminhamento, à luz de novos elementos aduzidos pela recorrente (peças 107 a 109) desde a elaboração da instrução de peças 103, em prazo não superior a 30 dias" (peça 111) .  
EXAME TÉCNICO 
Delimitação da análise  
5.	Constitui objeto desta instrução verificar se os documentos anexados pelas recorrentes têm o condão de impor a modificação da proposta de encaminhamento realizada em 29/9/2020 por esta unidade técnica. 
Da análise  
6.	Não há reparos a fazer à proposta de encaminhamento formulada por esta unidade técnica em 29/9/2020 (peças 103 e 104) , pelos fundamentos de fato e de direito a seguir delineados.  
7.	De plano, convém esclarecer que somente foram inseridos na peça recursal complementar trechos da Informação Fiscal assinada por Auditor Tributário do Tesouro do Estado de Pernambuco que, no entender das recorrentes, pudessem sustentar os pedidos formulados neste recurso, conforme consta do item 3, retro.   
8.	Deixaram, contudo, de transcrever trechos que, à toda evidência, infirmam as conclusões contidas no pedido de reexame e na peça complementar ora sob análise.  
9.	Por dever de lealdade processual, serão transcritas todas as informações que, no seu conjunto, levam à conclusão de que os argumentos recursais apresentados neste pedido de reexame não procedem e que, por essa razão, deve ser mantida a proposta de encaminhamento formulada na instrução constante da peça 103, ratificada pelo Despacho de 1º/10/2020 do Secretário-Substituto da Serur (peça 104) .  
10.	Mediante o Ofício 1097/2018-TCU/SECEX-PE, de 13/6/2018 (peça 16) , o TCU fez diligência à Coordenação de Administração Tributária da Secretaria da Fazenda do Estado de Pernambuco nos seguintes termos:  
1. Conforme delegação de competência conferida pelo Relator para realização de diligência, e com vistas ao saneamento do processo de REPRESENTAÇÃO, TC Processo 011.020/2018-0, que trata de representação sobre possíveis irregularidades no âmbito do 
Pregão Eletrônico 061/2016, promovido pela Secretaria de Agricultura e Reforma Agrária/PE, solicito os bons préstimos de Vossa Senhoria no sentido de informar esta Secretaria a respeito:  
a) da autenticidade das notas fiscais apresentadas pela empresa Agrotec Tecnologia em Agronegócio Ltda. (CNPJ 06.987.725/0001-00) no Pregão Eletrônico 61/2016 e se tais documentos foram de fato emitidos contra a Usina Estreliana Ltda. (CNPJ 
11. 613.627/0001-34) e a empresa Terrana - Terraplanagem Nacional Ltda. (CNPJ 17.191.107/0001-67) - notas à peça 1, p. 49-74; e  
b) da autenticidade das notas fiscais apresentadas pela empresa Rurallog Logística e Comércio de Produtos Agropecuários Ltda. - ME (CNPJ 09.544.004/0001-05) no Pregão Eletrônico 61/2016 e se tais documentos foram de fato emitidos contra empresa JR Agropecuária Ltda. (CNPJ: 70.072.996/0001-26) - notas à peça 1, p. 75-88.  
11.	Em resposta ao referido expediente, a Coordenação da Administração Tributária da Fazenda do Estado de Pernambuco, por meio do Ofício 125/2018 - CAT, de 29/6/2018, assim se manifestou (peça 18) :  
Em resposta ao Ofício 1097/2018-TCU/SECEX-PE, de 13.06.2018, informamos que o período se encontra decaído para efeito de ação fiscal junto ao contribuinte. Porém, temos a informar:  
1.	Informações obtidas na escrita fiscal eletrônica - SEF do contribuinte entregue nos respectivos exercícios pela Agrotec Tecnologia em Agronegócio Ltda. dão conta [de] que as notas fiscais constantes no processo TCE não correspondem às notas fiscais emitidas pelo contribuinte. Seguem, em anexo, as notas fiscais reconstruídas pelo Sistema de Escrituração Fiscal, a partir das informações nele constantes. Registramos que não aparecem informações do destinatário quando este for isento de inscrição estadual, por não ser obrigada prestação desse tipo de informação. No entanto, as demais informações constantes das notas fiscais, já permitem constatar que se trata de operação diversa.  
2.	Em relação à empresa RURALLOG LOGÍSTICA E COMÉRCIO DE PRODUTOS AGROPECUÁRIOS LTDA., não foi possível identificar a numeração das notas fiscais, impossibilitando pesquisas com este dado.  
Foram efetuadas pesquisas nos campos CNPJ, Razão Social, Valor Total da Nota e Data de Emissão, nos Documentos Fiscais apresentados à Sefaz pela RURALLOG LOGÍSTICA E COMÉRCIO DE PRODUTOS AGROPECUÁRIOS LTDA. (emitente) de operações entre 01/05/2008 a 31/12/2010, bem como na suposta destinatária J R AGROPECUÁRIA LTDA (esta pesquisa foi efetuada apenas nos períodos 01 e 02 de 2009, pois estes foram os únicos períodos que esta empresa entregou informações à Sefaz) , não foi encontrada nenhuma nota fiscal emitida pela RURALLOG LOGÍSTICA E COMÉRCIO DE PRODUTOS AGROPECUÁRIOS LTDA., cujo destinatário tenha sido a empresa J R AGROPECUÁRIA LTDA. (grifado) 
12.	Importa esclarecer que essa mesma questão também está sendo tratada no âmbito do Tribunal de Contas do Estado de Pernambuco - TCE/PE nos autos de processo de Auditoria de Acompanhamento na Secretaria de Agricultura e Reforma Agrária do Estado de Pernambuco - SARA, exercício de 2018 (peça 109, p. 49) .  
13.	Nesse processo, o TCE/PE solicitou informações/documentação ao Secretário da Fazenda do Estado de Pernambuco por intermédio do Ofício DCE/GC01 5/2018, de 29/5/2018 (peça 109, p. 7-8) , para que apresentasse "informações acerca da idoneidade dos documentos fiscais (Anexo 1) apresentados pela empresa Agrotec Tecnologia em Agronegócios Ltda. (CNPJ 06.987.725/0001-00) , vencedora exclusiva no Pregão Eletrônico nº 061/2016 (Processo nº 084.2016.VIII.PE.061.SARA) ".  
14.	Em resposta ao referido Ofício 5/2018, o Secretário de Fazenda do Estado de Pernambuco assim se manifestou, no essencial, por meio do Ofício 446/2018 - GSF, de 26/6/2018 (peça 109, p. 1-3) :  
Cumprimentando-o cordialmente, em atenção ao Oficio DCE/GC01 n° 05/2018. informamos que o período se encontra prescrito para efeito de ação fiscal junto ao contribuinte. Porém, informações obtidas na Escrita Fiscal Eletrônica entregue nos respectivos exercícios pela Agrotec Tecnologia em Agronegócios Ltda. dão conta [de] que as notas fiscais constantes do processo TCE não correspondem às notas fiscais emitidas pelo contribuinte.  
Encaminhamos, em anexo, as notas fiscais reconstruídas pelo Sistema de Escrituração Fiscal a partir das informações nele constantes. Registramos que não há nas referidas notas fiscais informações sobre destinatários quando se trata de contribuinte isento de inscrição estadual, por não ser obrigada a entrega desse tipo de informação, pelo contribuinte. Mas as demais informações já permitem verificar que se trata de operações diversas. (Grifado) 
15.	Pelo conteúdo das respostas às diligências realizadas pelo TCU (item 11, retro) e pelo TCE/PE (item 14, retro) , verifica-se que as notas fiscais questionadas neste processo não são idôneas para os fins em relação aos quais foram apresentadas no âmbito do Pregão Eletrônico 061/2016, promovido pela Secretaria de Agricultura e Reforma Agrária/PE. 
16.	Diante das conclusões da Coordenação de Administração Tributária da Secretaria da Fazenda do Estado de Pernambuco e do Secretário de Fazenda do Estado de Pernambuco, alhures descritas, o TCE/PE realizou, mediante o Ofício GAU04/DCE nº 01/2018, de 8/8/2018 (peça 49) , nova diligência junto à aludida Secretaria de Fazenda para que fossem prestadas informações complementares ao Ofício 446/2018-GSF (item 14, retro) , formulando diversos quesitos.  
17.	Em atendimento à citada diligência, foram prestados ao TCE/PE os esclarecimentos e dados contidos na Informação Fiscal de 31/10/2018, emitida por Auditor Tributário do Tesouro Estadual (peça 108) . Impende ressaltar, contudo, que não foi apresentada pelas recorrentes, em sede dos novos elementos sob exame, eventual nova manifestação da Coordenação de Administração Tributária da Secretaria de Fazenda de Pernambuco sobre as conclusões exaradas na Informação Fiscal em comento que demonstre, efetivamente, que a mencionada Coordenação alterou entendimento proferido anteriormente sobre essa questão.  
18.	Todavia, mesmo diante da ausência de nova manifestação do referido órgão, é possível arrematar a questão, com base nas conclusões exaradas na Informação Fiscal em comento, que, sob o aspecto substancial, as notas fiscais objeto de questionamento neste processo não são idôneas para os fins a que foram destinadas, pelos fundamentos adiante.   
19.	Não obstante constar da aludida Informação Fiscal que as notas fiscais analisadas podem ser consideradas autênticas sob o aspecto formal, não há como negar que sob o aspecto substancial elas não se sustentam.  
20.	Pode-se concluir nesse sentido em razão dos seguintes trechos extraídos da Informação Fiscal em questão, os quais, a despeito da extensão, estão sendo transcritos para que não pairem dúvidas quanto às irregularidades praticadas pelas recorrentes:   
Atendendo à solicitação feita por meio do Ofício em epígrafe, enviado em 08 de agosto de 2018 pelo Excelentíssimo Dr. Luiz Arcoverde C. Filho, Conselheiro substituto do Tribunal de Contas do Estado de Pernambuco - TCE-PE, passamos a prestar as informações complementares ao oficio nº 446/2018-GSF, respondendo pontualmente, item a item, cada uma das perguntas formuladas no Oficio GAU04/DCE n°. 01/2018: 
 (...) 
As informações registradas nas notas fiscais, no que se refere às AIDF emitidas, apresentam as características de compatibilidade entre si e atendem aos requisitos previstos em lei, no que se refere aos seus aspectos formais. Não obstante a quebra de sequências apresentadas nas utilizações dos formulários contínuos, como também na aposição dos selos fiscais, não vimos demonstrada falta de autenticidade das notas fiscais emitidas. Os dados constantes, tanto das notas e quanto dos selos fiscais utilizados, que estão indicados nos respectivos documentos fiscais, são compatíveis com as AIDF de n.° 2007002140 e 2008019400, denotando, como já dito, falta de organização por parte do emitente na utilização dos formulários e dos selos fiscais, sem, contudo, por tais aspectos, afetar a sua autenticidade enquanto documento fiscal. (grifado) 
Ao longo das verificações que fizemos, concluímos que restou comprovada a autenticidade das notas fiscais emitidas, fato este admitido pelo próprio emitente nas razões por ele apresentadas. (grifado) 
Por conseguinte, o que se deve questionar é a veracidade das operações declaradas nas notas fiscais, por estarem de forma flagrante em total conflito com os dados escriturados em seus respectivos livros fiscais. (grifado) 
As notas fiscais emitidas, quando confrontadas com os Livros de Registro de Saídas (LRS) , apresentam correspondência apenas no que se refere ao seu número e data de emissão. (grifado) 
Os demais dados como escrituração referente à razão social do destinatário, valores referentes às operações e ao imposto devido, estes sim apontam fortes indícios de simulação na emissão das notas fiscais em tela. (grifado) 
Os Livros de Registro de Saídas (LRS) demonstram com clareza que em seus registros estão escrituradas operações diferentes e em valores pouco significativos.  
Diante do conflito de informações, consideramos a veracidade das operações escrituradas nos livros fiscais, já que as mesmas se reportam aos exercícios de 2007, 2008, e 2009, com o SEF transmitido em sua versão original, demonstrando verossimilhança quanto às operações neles escrituradas. (grifado) 
Por outro lado, tendo ocorrido o processo de licitação no ano de 2016, quando as notas fiscais em questionamento foram apresentadas, e em face da total discrepância das operações nelas retratadas quando confrontadas com o SEF enviado, a juízo deste Tribunal, é factível a hipótese de que tais notas fiscais tenham sido reemitidas no período da ocorrência do certame licitatório. 
A repetição do número de uma nota fiscal já emitida seria fato impossível no caso do Talonário Fiscal cujo número da nota fiscal já vem nele impresso. Já no caso do Formulário Contínuo em que o número da nota fiscal é colocado pelo próprio contribuinte/emitente, tal hipótese torna-se possível, quer seja por erro ou mesmo por dolo. 
Conforme dito na resposta à pergunta formulada no item 1.2 do Oficio GAU04/DCE nº . 01/2018, considerando que as notas fiscais em Formulário Contínuo, emitidas por meio de processamento de dados, não têm as suas vias fixas enfeixadas em um único talão, poderá eventualmente ocorrer quebra da sequência numérica do formulário e de seu respectivo selo fiscal.  
Entretanto, ao contrário da mera quebra da sequência no uso dos formulários, a utilização de outros formulários com repetição de números de notas fiscais anteriormente emitidas, aí sim, seria fato caracterizador de fraude.  
Considerando que própria empresa AGROTEC admite ter emitido as notas fiscais em questionamento, caberia aos seus titulares justificar como operações escrituradas em remessas de SEF nunca substituídos e que foram enviados nos anos de 2007, 2008 e 2009, apresentando valores irrisórios, surgiram no processo de licitação com valores extremamente significativos e em desalinho com as informações que constam dos Livros de Registro de Saídas.  
A nós falta clareza para identificar outra possibilidade senão a hipótese da repetição dos números e data de emissão de notas fiscais já emitidas nos idos de 2007, 2008 e 2009, que tratavam de operações diversas das que constam nas notas fiscais apresentadas no processo de licitação. (grifado) 
Contudo, em respeito à competência entre os órgãos e instituições, entendemos que nossas informações, por não terem o caráter de um laudo técnico, limitam-se a prestar os devidos esclarecimentos ao TCE/PE, como também apresentar subsídios e provas que possibilitem a formação das convicções pelos seus ilustres membros, investidos da devida competência legal para o caso. (grifado) 
 (...) 
É necessário esclarecimento quanto ao que se refere como 'notas fiscais reconstruídas pelo Sistema de Escrituração Fiscal'.  
 (...) 
O despacho, pelo que entendemos, procurou apenas indicar, por meio deste recurso do AFS, que os dados constantes das notas fiscais emitidas pela empresa AGROTEC estavam, como de fato estão, em total desacordo com o que o mesmo contribuinte AGROTEC declara em sua escrita fiscal, enviada por meio eletrônico aos arquivos da SEFAZ/PE. (grifado) 
Os fatos apontados no despacho vão encontrar suporte probatório nos respectivos Livros de Registro de Saídas, onde constam todos os dados das 'notas fiscais reconstruídas pelo Sistema de Escrituração Fiscal', excetos os referentes aos registros 54 do SEF, onde ficam indicados os itens das notas fiscais.  
A partir dos Livros de Registro de Saídas, não há como se negar as distorções entre as notas fiscais em tela, emitidas pela empresa AGROTEC, e as respectivas escriturações fiscais, haja vista que os livros fiscais se encontram assinados de forma eletrônica pelo próprio titular da empresa, a quem cabe a responsabilidade quanto às irregularidades na emissão e utilização das notas fiscais e respectivas declarações na escrituração fiscal. (grifado) 
 (...) 
Do ofício 446/2018, da lavra do Excelentíssimo Secretário da Fazenda, feito com base no despacho constante do anexo I, datado de 20/06/2018, consta:  
'Cumprimentando-o cordialmente, em atenção ao Ofício DCE/GC01 nº 05/2018, informamos que o período encontra-se prescrito para efeito de ação fiscal junto ao contribuinte. Porém, informações obtidas na Escrita Fiscal Eletrônica entregue nos respectivos exercícios pela Agrotec Tecnologia em Agronegócios Ltda. dão conta que as notas fiscais constantes do processo TCE não correspondem às notas fiscais emitidas pelo contribuinte.' (Grifo no original) 
Com a devida vênia, pedimos ao excelentíssimo Secretário da Fazenda e ao nobre colega que proferiu o despacho nos permita reconsiderar tal conclusão.  
Deve-se reconhecer a importância do trabalho e das verificações feitas a partir do que se denominou 'notas fiscais reconstruídas pelo Sistema de Escrituração Fiscal', onde foram identificadas as irregularidades. Contudo, salvo melhor juízo, o recurso utilizado limitouse a reproduzir dados que constam da escrita fiscal enviada pela empresa AGROTEC por meio do SEF. 
A nosso ver, as notas fiscais em tela não só foram comprovadamente emitidas pela empresa AGROTEC, como apresentam todas as características e requisitos legais de autenticidade quanto ao seu aspecto formal, fato vastamente demonstrado no curso desta informação. (grifado) 
Quanto a eventuais irregularidades, o que restou indicado foi a incompatibilidade entre as notas fiscais apresentadas no processo licitatório e as respectivas escriturações fiscais, como demonstram e comprovam os Livros de Registro de Saídas (LRS) , onde há correspondência apenas no que se refere ao seu número e data de emissão. Os demais dados, referentes à razão social do destinatário, valores referentes às operações e imposto devido, apontam para fortes indícios de simulação na emissão das notas fiscais em tela, no que tange às operações nelas declaradas. (grifado) 
 (...)  
Pelo que apontam os questionamentos feitos pelo Egrégio Tribunal de Contas do Estado de Pernambuco, pairam dúvidas quanto à veracidade das operações, em face dos indícios de que as notas fiscais, não obstante demonstrarem autenticidade no seu aspecto formal, na verdade estariam sendo utilizadas como instrumento para atestar capacidade técnica da empresa AGROTEC, simulando operações mercantis que supostamente não ocorreram, fato que, assim configurado, caracterizaria o cometimento de fraude para obtenção de vantagem indevida, em prejuízo dos demais concorrentes e da lisura do Processo Licitatório n° 084/2016. (grifado) 
Demonstrada a autenticidade de cada nota fiscal e reconhecida pela empresa AGROTEC a autoria quanto as suas emissões, as conclusões e convicções quanto às suas idoneidades poderão se formar a partir do confronto das notas fiscais com os Livros de Registro de Saídas, ambos respectivamente emitidos e escriturados pela empresa AGROTEC e devidamente revestidos de caráter documental, servindo-se como prova não só para as conclusões alcançadas. como também para instrução dos procedimentos cabíveis. (grifado) 
 (...) 
A empresa AGROTEC afirma, de forma categórica, que as notas fiscais apresentadas como indicativo de sua capacitação técnica são de fato autenticas e que pela empresa foram emitidas.  
Para tanto, no item 04 de sua manifestação, alega que das notas constam nome da gráfica, o modelo de documento, o número de controle dos formulários e os números iniciais e finais dos selos da SEFAZ/PE.  
Neste sentido fizemos as verificações quanto à autenticidade das notas fiscais, no que, para nós, restou comprovado que as mesmas obedeceram aos requisites legais quanto à sua impressão, como também quanto à utilização dos selos fiscais, obrigatórios para época, denotando apenas certa falta de organização quanto à utilização na sequência numérica de ambos. 
Contudo, a despeito das evidências apresentadas, quando do confronto das notas fiscais com os respectivos Livros de Registro de Saídas, a empresa em nenhum momento da sua manifestação (ANEXO 02) apresentou uma única justificativa para as incongruências entre as operações registradas nas notas fiscais e as declarações que constam de sua escrita fiscal acerca dos fatos abaixo: (grifado) 
¿	Invariavelmente, todas as notas que constam do oficio GAU04/DCE nº 01/2018 apresentam total incompatibilidade com as escriturações nos respectivos Livros de Registro de Saídas, exceto quanto ao número da nota e a data de emissão;  
¿	As Remessas de SEF (2007, 2008 e 2009) estão em seu estado original, portanto nunca foram substituídas, demonstrando que as reais operações são as que delas constam:  
¿	Dos canhotos de recebimentos, para cada destinatário, consta sempre a mesma rubrica ilegível, sem qualquer identificação da pessoa que recebeu a mercadorias;  
¿	Quando questionada sobre a idoneidade das notas fiscais e das operações nelas retratadas, poderia apresentar comprovação das operações por outros meios de prova, como eventuais recebimentos atestados em seus extratos bancários;  
¿	Os destinatários e valores que constam das notas fiscais não estão de acordo com os registros do Livro de Registro de Saídas, sugerindo a possibilidade de que as numerações das notas fiscais emitidas em operações pretéritas tenham sido supostamente repetidas em outras operações, cujos dados estão incompatíveis com a escrituração fiscal. 
 (...) 
Não bastasse, em seus Livros de Registro de Saídas referentes aos exercícios de 2007, 2008 e 2009 não havia registro de uma única operação de vendas para os destinatários que constam das notas fiscais em tela, fato este também não explicado pela empresa AGROTEC em sua manifestação.  
Desta forma, vale dizer que Usina Estreliana Ltda. e Terrana Terraplanagem Nacional, segundo indicam os Livros de Registro de Saídas, nos exercícios de 2007, 2008 e 2009, não constam do rol de clientes da empresa AGROTEC. Pelo menos é isto que indica a sua escrita fiscal. 
Ficam os aspectos não explicados na manifestação apresentada pela empresa AGROTEC: 
Como poderiam ter ocorrido as operações retratadas nas notas fiscais, onde constam como destinatários as empresas Usina Estreliana Ltda. e Terrana Terraplanagem Nacional, não havendo um único registro destas empresas em seus Livros de Registro de Saídas, referentes aos exercícios de 2007, 2008 e 2009? 
Para facilitar as verificações confeccionamos uma planilha a qual denominamos de Planilha Demonstrativa das Operações de Saídas, cujos dados foram retirados dos Livros de Registro de Saídas de 2007, 2008 e 2009, podendo ser confirmados a partir de simples consulta aos citados livros fiscais. Nela estão relacionados por ordem alfabética todos os destinatários de cada operação de saída efetuada nos citados exercícios, estando delas ausentes os destinatários Usina Estreliana Ltda. e Terrana Terraplanagem Nacional.  
Considerando que as remessas do SEF enviadas em 2007, 2008 e 2009 em seu estado original retratam operações diferentes, teriam sido reemitidas notas fiscais com a mesma numeração em formulários distintos? 
Outro aspecto da manifestação apresentada pela empresa AGROTEC é que na ausência de considerações sobre as distorções apresentadas entre as notas fiscais e os respectivos Livros de Registro de Saídas sua argumentação se prende às chamadas 'notas fiscais reconstruídas pelo Sistema de Escrituração Fiscal' as quais já explicamos de forma exaustiva não se tratarem de notas fiscais.  
Tal recurso do AFS não se reveste das características e requisitos legais de uma autentica nota fiscal. Apenas representa, por meio de um espelho de nota fiscal, os dados informados na sua escrita fiscal (SEE) , incluindo-se aos dados que constam dos Livros de Registro de Saídas os itens de produtos referentes ao Registro 54 do SEF.  
Assim sendo, por meio das 'notas fiscais reconstruídas pelo Sistema de Escrituração Fiscal' demonstrou-se as incongruências entre as notas fiscais emitidas e a escrituração fiscal apresentada ambas com autoria e titularidade comprovadas por meio dos selos fiscais, AIDF e assinatura eletrônica. 
Isto posto, não é pertinente a argumentação da empresa AGROTEC quando refuta qualquer presunção de que tenha declarado os dados que constam das 'notas fiscais reconstruídas pelo Sistema de Escrituração Fiscal'. Tais dados encontram-se registrados na escrita fiscal da empresa. enviada e assinada eletronicamente, podendo-se facilmente comprová-los a partir dos seus Livros de Registro de Saídas anexados a esta informação. 
21.	Diante desse exauriente exame, o Auditor Tributário signatário da Informação Fiscal em questão concluiu (peça 108, p. 13) : 
Com base na documentação analisada concluímos pela total autenticidade das notas fiscais, pela autoria das emissões e preenchimento dos demais requisitos que dão validade às citadas notas fiscais no seu aspecto formal, condições estas que não determinam a veracidade ou não das operações nelas retratadas.  
Contudo, tratando-se da análise e demais considerações acerca de um processo licitatório, em respeito à competência deste Egrégio Tribunal de Contas do Estado de Pernambuco, no que se refere à idoneidade das notas fiscais objeto da presente informação e da conclusão quanto a veracidade das operações nelas retratadas, não obstante as flagrantes distorções que as mesmas apresentam quando confrontadas com os respectivos Livros de Registro de Saídas, ficam as conclusões e a formação das convicções a cargo dos seus capacitados membros. (grifado) 
22.	Com base nos elementos probatórios acima, pode-se concluir que: 
22.1.	as notas fiscais apresentadas pelas recorrentes no Pregão Eletrônico 61/2016 não são idôneas sob o aspecto substancial para os fins a que se destinavam, em face das graves inconsistências indicadas exaustivamente na Informação Fiscal acostada aos autos (peça 108) ;  
22.2.	a proposta de encaminhamento consignada na instrução desta Secretaria de Recursos está em consonância com os fatos constantes dos autos, devendo, pois, ser mantida em seus exatos termos.  
PROPOSTA DE ENCAMINHAMENTO 
23.	Diante do exposto, submete-se à consideração superior a presente análise, sugerindo-se a manutenção da proposta de encaminhamento exarada na instrução de 29/9/2020, assim grafada:   
"16. Diante do exposto, submete-se à consideração superior a presente análise do pedido de reexame interposto pelas empresas Agrotec Tecnologia em Agronegócio Ltda. e Rurallog Logística e Comércio de Produtos Agropecuários Ltda. contra o item 9.2 do Acórdão 160/2020-TCU-Plenário, propondo-se, com fundamento no art. 48 da Lei 8.443/1992:   
a)	conhecer do pedido de reexame para, no mérito, negar-lhe provimento;   
b)	dar ciência da decisão às recorrentes."
É o relatório.

Bruno Ariosto Luna de Holanda (14623/OAB-PE), Mauro Porto (12.878/OAB-DF) e outros, representando Rurallog Logística e Comércio de Produtos Agropecuários Ltda; Bruno Ariosto Luna de Holanda (14.623/OAB-PE), Mauro Porto (12.878/OAB-DF) e outros, representando Agrotec Tecnologia Em Agronegócio Ltda.

Não atuou.

REPRESENTAÇÃO DE UNIDADE TÉCNICA DO TCU. EVIDÊNCIAS DE IRREGULARIDADES EM LICITAÇÃO. POSSÍVEL FRAUDE DA EMISSÃO DE NOTAS FISCAIS. OITIVAS. CONHECIMENTO E PROCEDÊNCIA DA REPRESENTAÇÃO. DECLARAÇÃO DE INIDONEIDADE PARA PARTICIPAR DE LICITAÇÃO NA ADMINISTRAÇÃO PÚBLICA FEDERAL. EMBARGOS DE DECLARAÇÃO. REJEIÇÃO. PEDIDO DE REEXAME. CONHECIMENTO. PROPOSTA DE IMPROVIMENTO. NOVOS ELEMENTOS RECURSAIS. INSUFICIÊNCIA. MANUTENÇÃO DA PROPOSTA DE ENCAMINHAMENTO. CONHECIMENTO E NÃO PROVIMENTO.

REPRESENTAÇÃO (REPR)

Secretaria de Recursos (Serur); Secretaria de Controle Externo da Agricultura e do Meio Ambiente (SecexAmb).

Inicialmente, registro que atuo nestes autos em sucessão ao Ministro Raimundo Carreiro (art. 153 do RI/TCU) , sorteado na forma do inciso I do art. 154 do Regimento Interno do TCU e dos artigos 21 e 22 da Resolução TCU nº 175/2005 (peça 99) .
2.	Em análise pedido de reexame interposto pelas empresas Agrotec Tecnologia em Agronegócio Ltda. e Rurallog Logística e Comércio de Produtos Agropecuários Ltda. contra o Acórdão 160/2020-TCU-Plenário, relator Ministro-Substituto Marcos Bemquerer Costa (peça 70) , mantido pelo Acórdão 1124/2020-TCU-Plenário (peça 87) . Eis o teor da deliberação recorrida:
VISTOS, relatados e discutidos estes autos da Representação formulada pela então Secex/PE, com objetivo de verificar indícios de irregularidades ocorridas na condução do Pregão Eletrônico 61/2016 (Processo Licitatório 084.2016.VIII.PE.061.SARA) , realizado pela Secretaria de Administração do Governo do Estado de Pernambuco - SAD/PE, sob égide do Convênio MDS/SESAN/SARA 012/2011. 
ACORDAM os Ministros do Tribunal de Contas da União, reunidos em Sessão do Plenário, ante as razões expostas pelo Relator, em: 
9.1. com fundamento nos arts. 235 e 237, inciso VI e parágrafo único, do Regimento Interno/TCU, conhecer desta Representação, para, no mérito, considerá-la procedente; 
9.2. aplicar às empresas Agrotec Tecnologia em Agronegócio Ltda. e Rurallog Logística e  Comércio de Produtos Agropecuários Ltda., com base no art. 46 da Lei n. 8.443/1992 c/c art. 271 do RI/TCU, a sanção de inidoneidade da licitante para participar de licitação na Administração Pública Federal, pelo prazo de 2 (dois) anos; 
9.3. dar ciência desta Deliberação às empresas Agrotec Tecnologia em Agronegócio Ltda.  e Rurallog Logística e Comércio de Produtos Agropecuários Ltda.; e 
9.4. arquivar os presentes autos.
3.	Presentes os requisitos de admissibilidade fixados no art. 48 da Lei 8.443/1992, c/c os arts. 285 e 286 do RI/TCU, impõe-se o conhecimento do recurso, em ratificação ao despacho proferido pelo Ministro Raimundo Carreiro à peça 100 e ao exame de admissibilidade procedido pela Serur às peças 97-98.
4.	A Secretaria de Recursos, em pareceres uniformes, opina pelo conhecimento e desprovimento do pedido de reexame, na forma exposta no pronunciamento de mérito nas peças 103-104 e na instrução de peça 112, transcrita no relatório, com as seguintes conclusões:
	i) não ocorrência da prescrição da pretensão punitiva ou ressarcitória, fundada em decisão do TCU, caso se adote o regime do Código Civil (Acórdão 1441/2016-TCU-Plenário) ou o regime da Lei 9.873/1999;
	ii) constatação de fraude à licitação, em razão da apresentação de notas fiscais com conteúdo ideologicamente falso, com vistas à comprovação de habilitação técnica;
	iii) adequação e proporcionalidade da pena de inidoneidade aplicada às recorrentes.
5.	Acompanho os pronunciamentos da Secretaria de Recursos, cujas análises incorporo a estas razões de decidir, sem embargo das considerações seguintes.
6.	A questão central versada no presente pedido de reexame diz respeito à idoneidade das notas fiscais apresentadas pelas recorrentes na fase de habilitação do Pregão 061/2016 - destinado à aquisição de materiais e equipamentos agrícolas em 87 municípios das regiões de desenvolvimento do agreste pernambucano -, e as quais, diga-se de passagem, foram apresentadas espontaneamente pelas licitantes para fins de comprovação de habilitação técnica e preenchimento dos requisitos do subitem 14.4.1.1 do edital (peça 3, p. 41-42) , verbis: 
14.4. Qualificação Técnica:
14.4.1. Comprovação de aptidão para desempenho de atividade pertinente e compatível em características, quantidades e prazos com o objeto da licitação, mediante atestado (s) fornecido (s) por pessoa (s) de direito público ou privado, demonstrando a prestação dos serviços executados pelo licitante.
14.4.1.1 Será considerado compatível com a quantidade o (s) atestado (s) que apresentar (em) , no mínimo, 40% (quarenta por cento) das quantidades estimadas na licitação para cada item, exigindo-se a comprovação cumulativa quando da classificação provisória em primeiro lugar em mais de um item.
a. Para efeito do item 14.4.1.1, será admitido o somatório das quantidades descritas em um ou mais atestados apresentados.
b. Não serão aceitos atestados emitidos pelo licitante, em seu próprio nome, nem qualquer outro em desacordo com as exigências do edital.
7.	Ao longo das verificações promovidas pela Secretaria da Fazenda do Estado de Pernambuco (peça 18) , bem como pela SecexAgroAmbiental (peça 54) , e ratificadas pela Serur, ficou evidenciada a autenticidade formal das notas fiscais apresentadas pela empresa Agrotec, entretanto esses documentos não correspondem às informações constantes da escrituração fiscal da empresa contribuinte, entregues nos respectivos exercícios, ou seja, há evidências robustas de que a Empresa Agrotec simulou operações mercantis que não ocorreram, o que caracteriza o cometimento de fraude para obtenção de vantagem indevida, em detrimento de outros concorrentes e da lisura do Processo Licitatório nº 061/2016. Conforme despacho da Sefaz-PE (peça 18 e peça 19, p. 22) , verbis: 
"Em atenção ao despacho supra, informamos que o período se encontra decaído para efeito de ação fiscal junto ao contribuinte. Porém, temos a informar: 1. Informações obtidas na escrita fiscal eletrônica - SEF do contribuinte entregue nos respectivos exercícios pela Agrotec Tecnologia em Agronegócio Ltda dão conta que as notas fiscais constantes no processo TCE não correspondem às notas fiscais emitidas pelo contribuinte. Seguem, em anexo, as notas fiscais reconstruídas pelo Sistema de escrituração Fiscal a partir das informações nele constantes. Registramos que não aparecem informações do destinatário quando este for isento de inscrição estadual, por ser obrigada prestação desse tipo de informação. No entanto, as demais informações constantes das notas fiscais já permitem constatar se tratar de operação diversa" (Grifei) .
8.	Quanto à nota fiscal apresentada pela empresa Rurallog, não foi possível identificar a numeração das notas fiscais, impossibilitando as pesquisas com esse dado. Não obstante, a Sefaz-PE efetuou pesquisas por meio do CNPJ da empresa, de operações entre 1/5/2008 e 31/12/2010, com a suposta destinatária J R Agropecuária LTDA, não tendo sido encontrada nenhuma nota fiscal emitida pela referida pessoa jurídica, conforme documento lavrado pela Secretaria Estadual Fazendária (peça 18 e peça 19, p. 22) , litteris:
2. Em relação a empresa RURALLOG LOGÍSTICA E COMERCIO DE PRODUTOS AGROPECUÁRIOS LTDA, não foi possível identificar a numeração das notas fiscais, impossibilitando pesquisas com este dado. Porém, foram efetuadas pesquisas nos campos CNPJ, Razão Social, Valor Total da Nota e Data de Emissão, nos documentos fiscais apresentados à SEFAZ pela - RURALLOG LOGÍSTICA E COMERCIO DE PRODUTOS AGROPECUÁRIOS LTDA (emitente) de operações entre - 01/05/2008 a 31/12/2010, bem como na suposta destinatária J R AGROPECUÁRIA LTDA (esta pesquisa foi efetuada apenas nos períodos 01 e 02 de 2009 pois estes - foram os únicos períodos que esta empresa entregou à SEFAZ) , não foi encontrada nenhuma nota fiscal emitida pela RURALLOG LOGÍSTICA E COMERCIO DE PRODUTOS AGROPECUÁRIOS LTDA, cujo o destinatário tenha sido a empresa J R AGROPECUÁRIA LTDA.
Por fim, sugerimos o bloqueio do SEF da empresa RURALLOG LOGÍSTICA E COMERCIO DE PRODUTOS AGROPECUÁRIOS LTDA para estes períodos, de forma que não possam ser alterados pelo contribuinte. (Grifei) 
9.	De fato, as notas fiscais da empresa Agrotec juntadas pela Sefaz-PE à peça 19, p. 6-21, trazem valores bastante reduzidos, em nada compatíveis com aquelas notas, de idêntica numeração, apresentadas no certame licitatório (peça 1, p. 50-74) , conforme comparativo que apresento na tabela a seguir:
	Nota Sefaz-PE
	Valor (R$) 
	Nota licitação
	Valor (R$) 

	1650
	60,50
	1650
	898.300,00

	3988
	59,40
	3988
	416.440,00

	5998
	100,00
	5998
	605,260,00

	11244
	105,10
	11244
	653.280,00

	11660
	19,70
	11660
	522.470,00

	13419
	20,90
	13419
	573.360,00

	17438
	90,80
	17438
	456.780,00

	18419
	91,80
	18419
	558.730,00

	27795
	885,50
	27795
	613.750,00

	30598
	15,30
	30598
	697.058,00

	40373
	503,38
	40373
	798.820,00

	47279
	61,80
	47279
	148.610,00

	50039
	439,30
	50039
	87.900,00

	52361
	112,50
	52361
	135.796,00

	52407
	168,00
	52407
	143.530,00

	55390
	1.132,00
	55390
	157.986,00

10.	Não posso deixar de assinalar que o referido Pregão Eletrônico 061/2016 está sendo igualmente fiscalizado pelo Tribunal de Contas do Estado de Pernambuco, com o objetivo de garantir o adequado cumprimento do contrato - já em execução -, e a boa gestão dos recursos empregados, motivo pelo qual já a Secretaria de Controle Externo de PE propunha descartar que o TCU empreendesse fiscalização de escopo semelhante (peça 14, p. 10) . 
11.	Cópias do referido procedimento do TCE-PE foram anexadas ao presente processo às peças 21-48. Registro ainda que os recursos federais envolvidos na referida execução contratual são originários do Convênio MDS/SESAN/SARA 012/2011 (Siafi 757754) , celebrado entre o Ministério do Desenvolvimento Social e a Secretaria de Agricultura e Reforma Agrária do Estado de Pernambuco, com valor global de R$ 187.306.891,83 (R$ 140.192.242,00 de repasse, R$ 24.936.220,54 de contrapartida e R$ 22.178.429,29 de rendimentos de aplicação) , com vigência encerrada em 2019.
12.	Além disso, o TCE/PE realizou diligência junto à Secretaria de Fazenda Estadual, para que fossem prestadas informações complementares (peça 49) , o que gerou os esclarecimentos e dados contidos na Informação Fiscal de 31/10/2018, emitida por Auditor Tributário do Tesouro Estadual, e juntada à peça 108, e que confirma as conclusões delineadas pela Secretaria de Recursos, de que as notas fiscais analisadas podem ser consideradas autênticas sob o aspecto formal, mas que não se mostram idôneas sob o aspecto material, conforme destaco do trecho extraído da referida Informação Fiscal, litteris (peça 108, p. 10) : 
Quanto a eventuais irregularidades, o que restou indicado foi a incompatibilidade entre as notas fiscais apresentadas no processo licitatório e as respectivas escriturações fiscais, como demonstram e comprovam os Livros de Registro de Saídas (LRS) , onde há correspondência apenas no que se refere ao seu número e data de emissão. Os demais dados, referentes à razão social do destinatário, valores referentes às operações e imposto devido, apontam para fortes indícios de simulação na emissão das notas fiscais em tela, no que tange às operações nelas declaradas. (grifado) 
 (...) 
Pelo que apontam os questionamentos feitos pelo Egrégio Tribunal de Contas do Estado de Pernambuco, pairam dúvidas quanto à veracidade das operações, em face dos indícios de que as notas fiscais, não obstante demonstrarem autenticidade no seu aspecto formal, na verdade estariam sendo utilizadas como instrumento para atestar capacidade técnica da empresa AGROTEC, simulando operações mercantis que supostamente não ocorreram, fato que, assim configurado, caracterizaria o cometimento de fraude para obtenção de vantagem indevida, em prejuízo dos demais concorrentes e da lisura do Processo Licitatório n° 084/2016.
13.	Nessa ordem de fatos, dentro do escopo da fiscalização ora empreendida por esta Corte de Contas, a conclusão é a de que as notas fiscais apresentadas pelas recorrentes no Pregão Eletrônico 61/2016 não são idôneas sob o aspecto substancial para os fins a que se destinavam, em face das graves inconsistências indicadas exaustivamente na Informação Fiscal originada da Sefaz-PE.
14.	Embalde argumenta a empresa Rurallog Logística, cujo sócio majoritário é também sócio da empresa Agrotec Tecnologia, de que teria apresentado um único documento fiscal supostamente inidôneo, e por isso faria jus a uma sanção proporcionalmente inferior. Tal objurgação não merece prosperar, visto que esse documento se revelou suficiente a contaminar a idoneidade do atestado por ela apresentado, fazendo jus, assim à mesma reprimenda sancionatória imposta à outra licitante.
15.	Ademais, a sanção de inidoneidade imposta às recorrentes, de 2 anos, mostrou-se adequada e suficiente, além de substancialmente inferior ao limite de 5 anos admitido pelo art. 46 da LO/TCU e o art. 271 do RI/TCU, não se cogitando de qualquer desproporcionalidade. 
16.	Quanto aos demais argumentos esgrimidos pela Secretaria de Recursos, notadamente o da ausência de prescrição, seja pelos critérios do Código Civil ou da Lei 9.873/1999, alinho-me às conclusões da unidade técnica, exarada nos pronunciamentos à peça 103 e 112, incorporando-os, como já o disse, a estas razões de decidir. 
Pelo exposto, VOTO por que o Tribunal adote o Acórdão que ora submeto à apreciação deste Colegiado
TCU, Sala das Sessões Ministro Luciano Brandão Alves de Souza, em 16 de março de 2022.
ANTONIO ANASTASIA 
Relator